【裁判字號】    97,重訴,46
【裁判日期】    980417
【裁判案由】    履行契約
【裁判全文】
臺灣苗栗地方法院民事判決              97年度重訴字第46號
原      告  易得貿易有限公司
                        1樓
法定代理人  丁○○
訴訟代理人  劉君豪律師
複代理人    唐永洪律師
被      告  巨豐煙火製造股份有限公司
法定代理人  丙○○
訴訟代理人  張堂歆律師
上列當事人間請求履行契約事件，本院於民國98年3 月24日言詞
辯論終結，判決如下：
    主  文
原告之訴及假執行之聲請均駁回。
訴訟費用新台幣玖萬捌仟伍佰捌拾肆元由原告負擔。
    事實與理由
壹、程序事項：
    按當事人得以合意定第一審管轄法院，但以關於由一定法律
    關係而生之訴訟為限，前項合意，應以文書為之，民事訴訟
    法第24條定有明文。經查，本件被告主營業所雖非屬本院管
    轄，惟依兩造所簽訂之不動產買賣契約書第11條第11項約定
    ，本契約涉訟時，合意以不動產所在地之地方法院即本院為
    第一審管轄法院，是本院就本件訴訟應有管轄權，先予敘明
    。
貳、實體事項：
一、原告主張：
  (一)原告於民國96年9 月2 日與被告簽立不動產買賣契約（下稱
    系爭買賣契約），以新台幣（下同）21,197,500元向被告購
    買31筆土地，包括被告所有坐落苗栗縣通霄鎮○○○段1229
    -2、1229-3、1226、1229-18 、1229-19 、1229-20 、1229
    -21 、1229-4、1229-5、1229-6、1229-7、1229-8、1229-9
    、1229-10 、1229-11 、1229-12 、1229-13 、1229-14 、
    1229-15 、1229-16 、1229-17 地號等21筆土地（下稱系爭
    土地），此21筆土地之總價格為9,691,550 元。兩造約定原
    告於簽訂買賣契約時給付第一期簽約款850 萬元（含定金25
    0 萬元）後，被告應先行辦理不動產所有權移轉登記，待移
    轉完畢後，原告始給付尾款12,697,500元。原告已依約給付
    被告987 萬元，詎被告竟於送件地政機關辦理土地產權移轉
    時，具函阻擾稱本件買賣有偽冒情事，拖延迄今，未依約移
    轉其所有系爭21筆土地之所有權與原告，顯已違反系爭契約
    。
  (二)被告為煙火爆竹業老字號之公司，公司經營期間向由訴外人
    甲○○負責製造、買賣等事務，業界均認甲○○為被告之實
    際負責人，亦經甲○○於臺灣高等法院臺中分院94年度勞安
    上訴字第1951號業務過失致死刑事案件中，均自承為被告公
    司之實際負責人，故訴外人甲○○持被告公司大、小章與土
    地所有權狀正本與原告簽訂系爭不動產買賣契約時，原告認
    為確有權代理被告公司出售系爭土地。另被告公司法定代理
    人丙○○前與甲○○共同簽立切結書，約定於96年5 月30日
    前就包含系爭21筆土地在內等26筆土地以每坪2,800 元之價
    格，與原告法定代理人丁○○簽訂買賣契約，不得售與他人
    。甲○○於本院97年8 月12日言詞辯論期日亦證稱其有告知
    丙○○出售系爭21筆土地一事，丙○○既未表示不同意，亦
    未要求甲○○交還其所保管之公司大小章及土地權狀正本。
    又代理權之授與常基於委任或僱傭等基本法律關係而生，然
    兩者為互相獨立之制度，民法第531 條係在委任關係存在之
    前提下，委任人授與受任人代理權之規定，乃委任人與受任
    人間契約上應行具備之形式，非受任人必須交付他造當事人
    之書證，本件並無該條文規定之適用。況不動產買賣契約為
    債權契約，不須以文字為之，則委任處理買賣事務之委任契
    約及代理權之授與均毋庸以文字為之。系爭買賣契約成立後
    ，國稅局將增值稅稅單寄與被告，被告再將該稅單交與原告
    ，由原告繳納400 多萬稅款，倘被告不知甲○○出售系爭土
    地一事，豈會將稅單交由原告繳納，足認被告有授權甲○○
    代理被告出售系爭土地。
  (三)縱認甲○○非有權代理，甲○○長期實際處理被告公司事務
    ，並於簽約時提出被告公司大小章及系爭21筆土地之土地權
    狀正本，有足令原告確信甲○○有權代理被告簽立系爭買賣
    契約之外觀，符合表見代理之要件，被告應就系爭買賣契約
    負民法第169 條授權人責任。再者，原告所提出之收據中，
    有885 萬元款項經甲○○親自簽章收受，甲○○另授權訴外
    人戊○○代為處理土地移轉事務，戊○○於97年10月21日言
    詞辯論期日亦證稱「除了500 萬是甲○○先簽名，我去拿以
    外，其餘都是甲○○跟我一道去拿的」，故甲○○或戊○○
    代為收受買賣價金，均應認對被告生效，原告確已交付987
    萬元之價金，甲○○稱只有收到35萬元云云，委不足採。至
    被告所提系爭21筆土地之出售未經被告公司董事會及股東會
    決議云云，純係被告公司內部問題，不足以對抗善意之交易
    相對人即原告。
  (四)綜上所述，兩造確已成立系爭買賣契約，原告已交付987 萬
    價金，被告迄未依約移轉系爭21筆土地所有權，為此依系爭
    契約第1 條及民法第348 條規定提起本訴。並聲明：(一)被告
    應將苗栗縣通霄鎮○○○段1229-2、1229-3、1226、1229-1
    8 、1229-19 、1229-20 、1229-21 、1229-4、1229-5、12
    29-6、1229-7、1229-8、1229-9、1229-10 、1229-11 、12
    29-12 、1229-13 、1229-14 、1229-15 、1229-16 、1229
    -17 地號土地之所有權移轉登記予原告。(二)原告願供擔保，
    請准宣告假執行。
二、被告則辯以：
  (一)訴外人甲○○非被告公司股東、員工或代表權人，此觀諸被
    告公司登記資料及股東名簿可明，被告將公司大小章交與甲○○係為辦理營利事業登記證及公司執照，甲○○無權辦理
    授權範圍以外之事項。甲○○未經被告依民法第531 條規定
    以文字授與代理權或處理權，擅與原告簽署系爭買賣契約，
    且盜蓋被告公司大小章，為無權代理行為，應由無權代理人
    甲○○自負其責。況系爭21筆土地為被告主要部分資產，價
    值及數量上有相當之重要性，依公司法第185 條規定，主要
    部分資產之讓與須經董事會特別決議提案，股東會特別決議
    同意，始得為之。被告為公司法人，依法應由董事長丙○○
    為對外代表，被告自始未經董事會及股東會決議出售系爭21
    筆土地，亦未依民法第534 條概括且特別授權甲○○出售，
    事後亦不予承認，益徵甲○○擅自與原告訂立系爭買賣契約
    ，對被告不生效力。
  (二)按民法第169 條表見代理之規定，僅適用於意定代理。甲○○縱持有被告公司大小章及系爭土地權狀正本，可能係基於
    設定抵押等多種原因，無從據此逕認被告授權甲○○出售系
    爭21筆土地。而原告所提切結書上所載約定內容係賣方丙○○、甲○○應於96年5 月30日前與買方丁○○完成訂定買賣
    契約，買賣雙方分別為丙○○、甲○○及丁○○個人，與兩
    造公司無任何關係，且切結書所約定之出售土地地號、每坪
    土地售價及簽約日期均與系爭買賣契約書不一致，丙○○之
    簽名亦與丙○○於金融機構帳戶資料中之簽名不一致，應認
    該份切結書為原告臨訟編撰，被告否認其形式真正。至原告
    所稱被告將增值稅稅單交由原告繳納等語，係因被告未同意
    出售系爭21筆土地，故將稅單交由原告處理，不足據以推斷
    被告前曾授權甲○○代理被告出售系爭土地或事後承認甲○○無權代理之效力。是被告既未授權甲○○出售系爭土地，
    被告亦無任何表見之事實，足使第三人即原告確信甲○○有
    代理權之情形存在，自無表見代理之適用，故原告請求被告
    移轉登記系爭21筆土地之所有權，並無理由。
  (三)又系爭買賣契約第2 條約定：「第1 期款簽約款於簽訂契約
    同時支付之」等語，第一期款為定金，原告就此有先行給付
    之義務，又原告尚未支付定金與被告，依民法第248 條規定
    ，系爭買賣契約並未成立。縱認系爭契約對被告生效，被告
    迄未收受買賣價金，甲○○亦證稱僅收到35萬元，而甲○○
    出具予戊○○之授權委任書所載之日期為96年11月13日，在
    原告所提出之收款收據之後，應認戊○○無權為被告收取原
    告交付之價金，其縱有收受，亦與被告無涉，則被告在原告
    未履行先為給付義務前，自得拒絕履行，且原告未給付全部
    價金，被告亦得主張同時履行抗辯。退步言之，原告於96年
    9 月6 日向苗栗縣稅捐稽徵處申請撤回系爭土地移轉現值申
    報，並退還已繳納之增值稅款，足認兩造已解除買賣契約，
    故原告請求被告移轉登記系爭21筆土地所有權，亦無理由。
    並聲明：如主文所示。
三、本件依民事訴訟法第270 條之1 第1 項第3 款、第271 條之
    1 規定，整理並協議簡化爭點及不爭執事項如下：
  (一)兩造不爭執事項：
    1.本件96年9 月2 日不動產買賣契約書，出賣人係由訴外人
      甲○○簽署被告公司及代表人名稱，並由甲○○蓋用被告
      公司及代表人印章。
    2.本件不動產買賣契約書第2 條付款方式，第1 期款簽約款
      約定付款金額為850 萬元（含定金250 萬元）。產權移轉
      於第4 條約定「備證用印：雙方應於備證款付款同時備齊
      一切移轉登記所需之文件及用印並交與代理人辦理。」
    3.系爭買賣契約書立契約人上方記載：「特約：雙方依第11
      條第(一)款之約定，已經查核對方之身分為真正，如有不實
      ，願自負一切法律責任。」
    4.被告於93年12月15日之代表人為丙○○，並於94年1 月10
      日辦理登記。
    5.臺灣高等法院臺中分院94年度勞安上訴字第1951號判決中
      ，事實欄記載甲○○係巨豐煙火製造有限公司之實際負責
      人（以其妻黃瑞鳳登記為名義上之負責人，黃瑞鳳已死亡
      ）。
    6.原告所提給付買賣價款資料，均無匯入或直接交付被告公
      司或代表人帳戶之紀錄。
  (二)兩造爭執事項：
    1.甲○○有無經被告公司代表人授與代理權，代理被告出售
      系爭土地？
    2.甲○○若未經被告授與代理權出售系爭土地，被告就原告
      主張買賣契約是否需依民法第169 條負授權人責任？
    3.甲○○有無代理被告公司收受本件買賣價金之代理權限？
      若甲○○無收受買賣價金之代理權限，被告公司就此是否
      需依民法第169條負授權人責任？
四、得心證理由：
  (一)甲○○有無經被告公司授與代理權，代理被告公司出售系爭
    土地？
    1.按代理權係以法律行為授與者，其授與應向代理人或向代
      理人對之為代理行為之第三人，以意思表示為之，民法第
      167 條定有明文。又民法第170 條所謂無代理權人，不僅
      指代理權全不存在者而言，有代理權而逾越其範圍者，亦
      包含在內。故代理人逾越代理權所為之法律行為，非經本
      人承認，對於本人不生效力（最高法院23年上字第3888號
      判例要旨參照）。
    2.查原告主張被告出賣系爭土地與原告，固提出不動產買賣
      契約書1 份為證，然該契約書賣方係由訴外人甲○○簽署
      、用印，並非由被告公司代表人簽署用印，甲○○並於該
      契約書簽名表示其為被告之代理人，此為兩造所不爭執。
      是本件首應審究者，乃訴外人甲○○有無代理被告與原告
      簽署買賣契約之代理權，原告主張甲○○係有權代理，惟
      為被告所否認，原告就此有利於己之主張，自應負舉證責
      任。原告稱甲○○係有權代理，無非以甲○○簽署買賣契
      約時，持有被告公司大、小章與土地所有權狀正本，並提
      出切結書1 紙為證（見本院卷第287 頁），然持有公司大
      、小章及所有權狀正本之原因甚多，可能僅係單純保管、
      設定抵押或辦理其他事項，尚難以此推論被告公司有授與
      甲○○出售系爭土地之代理權。另證人乙○○亦證稱：當
      時甲○○拿了公司印章、登記資料卡、權狀等，但負責人
      不是他，這部分我們有質疑，甲○○有提出判決說他是實
      際負責人等語（見本院卷第34頁），顯見甲○○簽約時雖
      持有被告公司大、小印章及權狀正本，然原告就其是否有
      權代理被告出售土地仍有質疑。又證人甲○○證稱：被告
      沒有書面授權我賣土地，被告公司有一半股權屬於香港梁
      智強，丙○○有跟我說要公司股東梁智強同意才能賣，丙○○有跟我講不能賣工廠等語（見本院卷第30至32頁），
      足見被告未授權甲○○代理出售系爭土地，自難僅以甲○○簽約時持有被告公司大、小章及權狀正本，即認被告有
      授與甲○○出售系爭土地之代理權。
    3.原告復提出切結書1 紙，主張被告公司代表人丙○○有意
      出售土地，惟被告否認該切結書上丙○○簽名及印文之真
      正，經本院調閱丙○○於3 家金融機構開設帳戶時之簽名
      及印文比對（見本院卷第297 、301 、311 頁），切結書
      與金融機構開設帳戶資料上丙○○之簽名、印文均不符，
      且切結書上丙○○印文亦與被告變更登記表之印文不符，
      難認該切結書係真正。且切結書所載之內容為：本人甲○○、丙○○同意苗栗縣通霄鎮○○○段1225之2 至之5 、
      1226 、1226 之1 、1229之2 至之21等26筆土地約6,129
      坪，每坪2,800 元整，增值稅由買方負擔，於96年5 月30
      日前與丁○○完成訂定買賣契約，不得轉售他人等語（見
      本院卷第287 頁），是縱認該切結書係被告公司代表人丙○○所簽署，僅係約定上開26筆土地於96年5 月30日前不
      得售與他人，並無被告授與甲○○代理出售系爭土地之表
      示。再者，系爭不動產買賣契約書簽署日期係96年9 月2
      日，已逾該切結書所載之96年5 月30日，況切結書所載每
      坪土地價格為2,800 元，然原告所提由甲○○簽署之系爭
      買賣契約，丁種建地價格為每坪2,500 元，農牧水利用地
      價格為每坪1,500 元，明顯低於切結書所載每坪2,800 元
      之價格，是該切結書亦無從為甲○○具有被告代理權之認
      定。
    4.至原告所稱被告將增值稅稅單交由原告繳納等語，惟被告
      既未與原告簽訂買賣契約，則於收受因買賣始需繳納之土
      地增值稅單，將該稅單交由原告自行處理，亦不足認被告
      前曾授權甲○○代理被告出售系爭土地，或事後承認甲○○無權代理之效力。另依原告所述，被告曾具函地政機關
      阻止系爭土地之移轉登記程序，顯見被告未承認甲○○無
      權代理出售系爭土地之效力。
    5.另臺灣高等法院臺中分院94年度勞安上訴字第1951號判決
      中，事實欄雖記載甲○○係被告公司之實際負責人，然所
      認事實係92年11月16日之前，有判決書在卷可佐。而被告
      公司於93年12月15日起代表人為丙○○，並於94年1 月10
      日辦理登記等情，為原告所不爭執，復有股份有限公司變
      更登記表在卷可憑（見本院卷第19、51頁）。是原告所指
      甲○○為被告公司實際負責人一節，係92年11月16日以前
      之事，證人甲○○亦證稱：（92年爆炸以後，負責人為何
      人？）爆炸案發生（92年11月16日）後就沒有作了等語（
      見本院卷第28至29頁），足認甲○○於92年11月16日後即
      非被告公司實際負責人。且該刑事判決係就甲○○所為犯
      罪行為之認定，而本件買賣關係是否成立係法律行為，是
      關於被告公司所為意思表示仍應以代表人為之，系爭不動
      產買賣契約書，係於96年9 月2 日簽署，當時被告公司之
      代表人為丙○○，原告既未舉證甲○○經丙○○代表被告
      公司授與代理權，則系爭買賣契約對被告公司自不生效力
      ，原告請求被告移轉系爭土地所有權，尚屬無據。
  (二)被告應否依民法第169 條表見代理規定，負授權人責任：
    1.按由自己之行為表示以代理權授與他人者，對於第三人應
      負授權人之責任，必須本人有表見之事實，足使第三人信
      該他人有代理權之情形存在，始足當之（參看最高法院60
      年台上字第2130號判例）。我國人民將自己印章交付他人
      ，委託該他人辦理特定事項者，比比皆是，倘持有印章之
      該他人，除受託辦理之特定事項外，其他以本人名義所為
      之任何法律行為，均須由本人負表見代理之授權人責任，
      未免過苛。原審徒憑上訴人曾將印章交付與呂某之事實，
      即認被上訴人就保證契約之訂立應負表見代理之授權人責
      任，自屬率斷（最高法院70年台上字第657 號判例要旨參
      照）。
    2.查原告主張甲○○簽約時提出被告公司大小章及系爭21筆
      土地之土地權狀正本，有足令原告確信甲○○有權代理被
      告簽立系爭買賣契約之外觀。惟持有公司大小章及土地權
      狀正本之原因甚多，非必表示授權持有人可出售土地，原
      告以此主張被告公司有表示以代理權授與甲○○之事實，
      尚無可採。為原告辦理本件買賣契約之土地代書即證人乙○○證稱：當時甲○○拿了公司印章、登記資料卡、權狀
      等，但負責人不是他，這部分我們有質疑等語（見本院卷
      第34頁），足認甲○○雖持有被告公司大、小章及土地權
      狀正本，亦不足使原告公司信其有出售系爭土地代理權。
      況系爭買賣契約書立契約人上方記載：「特約：雙方依第
      11條第(一)款之約定，已經查核對方之身分為真正，如有不
      實，願自負一切法律責任。」亦足認原告對甲○○是否經
      被告授與代理權1 節存疑，惟原告竟未向被告公司代表人
      丙○○查核，自無從要求被告負授權人責任。此外，原告
      亦無法舉證證明被告有何表見授與代理權之行為，更無法
      舉證證明被告有何知他人表示為其代理人而不為反對表示
      之情事，應認原告此部分表見代理之主張，顯非可採。
  (三)原告是否已依約給付價金與被告：
    1.法定代理人通常固有受領清償之權限，如為意定代理人，
      受領權之有無，尚應依授與代理權之範圍定之（最高法院
      66年台上字第1893號判例要旨參照）。
    2.原告主張已依約給付被告987 萬元，然上開價金並未直接
      交與被告公司或負責人，為原告所不爭執。查原告所提買
      賣價款之收據，除其中1 紙250 萬元有甲○○、戊○○印
      文外，另有被告公司代表人丙○○印文，惟被告否認該印
      文之真正，而原告未能舉證證明印文之真正，已難採信。
      至其餘收據均僅有甲○○或戊○○之簽名、印文（見本院
      卷第68至76頁），難認與被告有何關係。且丙○○並未收
      受該筆250 萬元價款，證人戊○○證稱：除了500 萬元是
      甲○○先簽名，我去拿以外，其餘都是甲○○跟我一道去
      拿的，第1 個是250 萬元，丙○○沒有請我去跟原告公司
      收錢等語（見本院卷第234 頁）。另其中由甲○○簽立50
      0 萬元收據之價款，原告將其中330 餘萬元匯至大陸他人
      之帳戶（見本院卷第253 頁），另170 萬元亦由戊○○轉
      付與他人，有原告提出匯款明細、匯款申請書影本在卷可
      佐（見本院卷第253 至255 頁）。原告代表人亦自承：除
      了匯款之500 萬元外，其餘都是在原告工廠交現款給甲○○等語（見本院卷第240 頁），足認原告所稱已交付之98
      7 萬元，均非由被告公司或代表人受領。
    3.另收取原告交付價款之戊○○、甲○○，均稱被告公司代
      表人丙○○未授權渠等收取買賣價金，甲○○證稱：「（
      丙○○有說買賣土地的錢由你去收嗎？）沒有。」等語（
      見本院卷第239 頁），戊○○證稱：丙○○沒有請我去跟
      原告公司收錢等語（見本院卷第234 頁），足認甲○○、
      戊○○均無代被告受領價金之代理權，是縱認甲○○具有
      簽署契約之代理權，然此為意定代理，除另有授權受領價
      金之表示外，仍難認甲○○具有受領買賣價金之權限。原
      告既未舉證證明甲○○或戊○○有代理被告受領買賣價金
      之權限，則原告將買賣價金交與甲○○、戊○○等人，仍
      與被告無涉。原告復未舉證證明被告有何授與甲○○、戊○○受領價金權限之外觀，其主張被告應依民法第169 條
      表見代理之規定，對原告負授權人責任，亦無理由。
    4.依原告主張系爭買賣契約書，其中第4 條關於產權移轉時
      點為：雙方應於備證款付款同時備齊一切移轉登記所需之
      文件及用印並交與代理人辦理。上開備證款係第2 期款，
      而第2 期款雖未約定應給付金額，但尚有第1 期簽約款85
      0 萬元，是原告對該第1 期款850 萬元有先為給付之義務
      ，待原告給付第1 期款後，被告始需依契約第4 條交付移
      轉登記文件與原告，即此時被告移轉系爭不動產義務之清
      償期始屆至，惟原告並未交付該850 萬元與被告公司，已
      如前述，是縱認甲○○有代理被告公司簽署系爭買賣契約
      之權限，原告既未依約先給付第1 期簽約款與被告，被告
      自無需移轉系爭土地所有權與原告，原告此時請求被告移
      轉系爭土地之所有權，亦無理由。
五、綜上，原告未能舉證證明被告有授與甲○○簽署系爭買賣契
    之代理權，亦未舉證證明被告公司有何表見授與代理權之行
    為表示，且原告亦未依系爭契約書交付第1 期簽約款與被告
    ，是原告本於買賣之關係，請求被告移轉系爭土地之所有權
    ，為無理由，應予駁回；原告之訴既經駁回，其假執行之聲
    請亦失所附麗，應併予駁回之。
六、本件事證已臻明確，兩造所提其餘攻擊防禦方法及證據經審
    酌之後，核與判決結果不生影響，爰不一一論述，附此敘明
    。
七、訴訟費用負擔之依據：民事訴訟法第78條。
中    華    民    國    98    年    4     月    17    日
                  民事庭法  官  吳國聖
以上正本係照原本作成。
如對本判決上訴，須於判決送達後20日內向本院提出上訴狀。
                        書記官  葉俊宏
中    華    民    國    98    年    4     月    17    日
訴訟費用計算：
裁判費：97,030元。
證人旅費：794元、760元。
合計：98,584元。


司法院資訊處製作；財團法人民間司法改革基金會備份。
